臺灣臺北地方法院民事判決
111年度訴字第4069號
原      告  莊惠珺  

被      告  侍靖恩  
上列當事人間請求遷讓房屋等事件，本院於民國111年10月3日言
詞辯論終結，判決如下：
    主      文
一、被告應將門牌號碼新北市○○區○○路0段000號4樓房屋騰空遷
    讓返還予原告。
二、被告應將其戶籍自門牌號碼新北市○○區○○路0段000號4樓房
    屋遷出。
三、被告應給付原告新臺幣5,000元，及自民國111年6月16日起
    至騰空遷讓返還新北市○○區○○路0段000號4樓房屋之日止，
    按月給付原告新臺幣20,000元。
四、原告其餘之訴駁回。
五、訴訟費用由被告負擔。
六、本判決第一、二項於原告以新臺幣820,000元為被告供擔保
    後，得假執行。但被告如以新臺幣2,460,000元為原告預供
    擔保，得免為假執行。
七、本判決第三項前段於原告以新臺幣2,000元，後段於原告就
    各到期部分以新臺幣7,000元為被告供擔保後，得假執行。
    但被告就前段以新臺幣5,000元，就後段於各到期部分如以
    新臺幣20,000元為原告預供擔保，得免為假執行。
八、原告其餘假執行之聲請駁回。
　　事實及理由
壹、程序部分：
　　被告經合法通知，未於言詞辯論期日到場，核無民事訴訟法
    第386條所列各款事由，應依原告之聲請，由其一造辯論而
    為判決。
貳、實體部分：
一、原告主張：兩造於民國109年9月22日簽訂房屋租賃契約書（
    下稱系爭租約），約定由原告將門牌號碼新北市○○區○○路0
    段000號4樓房屋（下稱系爭房屋）出租予被告，租期自109
    年9月22日起至112年6月30日止，每月租金新臺幣（下同）1
    0,000元，水、電、瓦斯等費用，均由被告自行負擔。詎被
    告自111年4月1日起即未給付租金，積欠2個月以上，經原告
    依法陸續以簡訊、存證信函等催告，被告仍置之不理，乃於
    111年6月13日以台北大安存證號碼第000265號存證信函通知
    終止租約。系爭租約既已終止，被告自應將系爭房屋騰空遷
    讓返還原告，並將其戶籍遷出。又扣除被告所交付之押金2
    個月即20,000元後，被告尚應給付原告自111年6月1日起至
    返還房屋日止之積欠租金（或相當於租金之不當得利）。另
    依系爭租約第7條約定，原告得請求被告自租約終止日起，
    至騰空遷讓返還系爭房屋之日止，按月給付相當於租金5倍
    之違約金即50,000元。爰依民法第767條第1項請求被告騰空
    遷讓返還系爭房屋，並將其戶籍自系爭房屋遷出；依系爭租
    約及民法第179條規定，請求被告給付積欠之租金（或相當
    於租金之不當得利）及違約金。並聲明：⒈被告應將系爭房
    屋騰空遷讓返還予原告。⒉被告應自111年6月1日起至騰空遷
    讓返還系爭房屋之日止，按月給付原告60,000元。⒊被告應
    將戶籍自系爭房屋遷出。⒋原告願供擔保，請准宣告假執行
    。
二、被告未於言詞辯論期日到場，亦未提出書狀作何聲明或陳述
    。　　
三、本院判斷：
　　原告主張上情，提出系爭租約、簡訊、存證信函及送達回執
    等件為證，是本件所應審究者為：㈠系爭租約已否合法終止?
    ㈡原告各項請求是否有理?茲分論如下：
　㈠系爭租約已否合法終止?
　⒈按承租人租金支付有遲延者，出租人得定相當期限，催告承
    租人支付租金，如承租人於其期限內不為支付，出租人得終
    止契約。租賃物為房屋者，遲付租金之總額，非達2個月之
    租額，不得依前項之規定，終止契約。其租金約定於每期開
    始時支付者，並應於遲延給付逾2個月時，始得終止租約。
    民法第440條第1項、第2項定有明文。又系爭租約第4條約定
    ：租金應於每月10日以前繳納，每次應繳1個月份（見本院
    卷第17頁）。
　⒉經查，被告遲付111年4月、5月、6月租金，經原告以簡訊、
    存證信函催告，被告迄未繳付等情，有原告提出之簡訊、存
    證信函及送達回執可證（見本院卷第23-35頁）。被告經合
    法通知未到庭，亦未提出書狀爭執，堪信原告主張為真實。
    被告既自111年4月起即未依約繳納租金，計其遲延給付之租
    金總額已達2個月，經原告催告，仍未繳納，遲延給付逾2個
    月以上，原告自得終止系爭租約。茲原告已於111年6月13日
    以台北大安存證號碼第000265號存證信函通知被告終止租約
    ，該存證信函於111年6月15日送達被告，故系爭租約於111
    年6月15日已經原告合法終止。
　㈡原告各請求是否有理?
　⒈原告請求遷讓房屋、遷出戶籍及給付自111年6月1日起至遷讓
    返還系爭房屋日止之積欠租金（或相當於租金之不當得利）
    部分：
　⑴按所有人對於無權占有或侵奪其所有物者，得請求返還之。
    對於妨害其所有權者，得請求除去之。有妨害其所有權之虞
    者，得請求防止之；無法律上之原因而受利益，致他人受損
    害者，應返還其利益，民法第767條第1項、第179條分別定
    有明文。又無權占有他人房屋者，可能獲得相當於租金之利
    益為社會通常之觀念（最高法院61年度台上字第1695號裁判
    意旨參照）。
　⑵系爭租約經原告於111年6月15日合法終止，則原告依據系爭
    租約請求被告給付自111年6月1日起至6月15日終止契約為止
    期間之積欠租金5,000元（10,000元×15/30）部分，自應予
    准許。又系爭租約於6月15日業經原告合法終止，則被告自
    系爭租約合法終止後即屬無權占有；準此，原告依民法第76
    7條第1項請求被告騰空遷讓返還系爭房屋及將其戶籍自系爭
    房屋遷出，暨依民法第179條規定，請求被告自111年6月16
    日起至騰空遷讓返還系爭房屋之日止，按月給付10,000元之
    相當於租金之不當得利，亦屬有據。
　⒉原告請求每月違約金50,000元部分：
　⑴系爭租約第7條約定：「乙方（即被告）於租期屆滿時，除經
    甲方（即原告）同意繼續出租外，應即日將租賃房屋誠心按
    照原狀交還甲方，不得藉詞推諉或主張任何權利，如不即時
    遷交還房屋時，甲方每月得向乙方請求按照租金5倍之違約
    金至遷讓完了之日止，乙方決無異議。」（見本院卷第19頁
    )。系爭租約既於111年6月15日經原告合法終止，被告自應
    依上揭約定遷出並交還系爭房屋，被告既未依約履行，則原
    告請求被告自111年6月16日起給付違約金，自屬有據。至原
    告雖另請求被告給付自111年6月1日起至6月15日期間之違約
    金，然此期間系爭租約仍有效存在，被告並無遷出交還系爭
    房屋之義務，故原告請求此期間之違約金，核屬無據。
　⑵按約定之違約金額過高者，法院得減至相當之數額，民法第2
    52條定有明文。故約定之違約金苟有過高情事，法院即得依
    此規定核減至相當之數額，並無應待至債權人請求給付後始
    得核減之限制。此項核減，法院得以職權為之，亦得由債務
    人訴請法院核減（最高法院79年台上字第1612號判決要旨參
    照）。而當事人約定之違約金是否過高，須依一般客觀事實
    ，社會經濟狀況，當事人所受損害情形及債務人如能依約履
    行時，債權人可享受之一切利益為衡量標準；債務已為一部
    履行者，亦得比照債權人所受之利益減少其數額。倘違約金
    係損害賠償總額預定性質者，尤應衡酌債權人實際上所受之
    積極損害及消極損害，以決定其約定之違約金是否過高。查
    ，兩造約定之違約金係每月按原約定租金額5倍計算，惟本
    院依職權審酌被告於租期屆滿後，未履行遷讓返還房屋之義
    務，原告所受積極損害、所失利益，通常為租金之收入及租
    金轉投資之收益，以及被告不依約搬遷，導致原告須為追討
    、喪失其他利用機會等不利益；並參酌本件原告除請求給付
    違約金外，另依民法第179條規定請求按月給付相當於租金
    金額之不當得利，如再加計按月以租金5倍計算之違約金，
    其總額即相當於原約定租金額之6倍，實屬過高；考量此等
    違約金對於促使被告依約履行遷讓返還義務之間接強制效果
    ，並參酌內政部所訂定之「住宅租賃定型化契約應記載及不
    得記載事項」第15條第3項租賃關係消滅時，承租人未依第1
    項規定返還租賃住宅時，得向承租人請求未返還租賃住宅期
    間之相當月租金額，及相當月租金額計算之違約金至返還為
    止」之規定，認本件違約金應酌減至按月以租金之1倍計算
    ，即每月為10,000元，較為妥適，爰依前揭規定酌減之。
　⑶從而，原告請求被告自111年6月16日起至遷讓返還系爭房屋
    之日止，按月給付10,000元違約金，為有理由，應予准許。
    至逾此範圍之違約金請求，則屬無據，應予駁回。
四、綜上所述，原告依民法第767條第1項規定，請求被告將系爭
    房屋騰空遷讓返還予原告，並將其戶籍自系爭房屋遷出；依
    系爭租約、民法第179條規定，請求被告給付自111年6月1日
    起至6月15日止期間積欠之租金5,000元，及自111年6月16日
    起至騰空遷讓返還系爭房屋之日止，按月給付原告相當於租
    金之不當得利10,000元；依系爭契約第7條約定，請求被告
    自111年6月16日起至騰空遷讓返還系爭房屋之日止，按月給
    付原告違約金10,000元等部分，應予准許。至逾上開範圍之
    請求，為無理由，應予駁回。
五、原告陳明願供擔保，聲請宣告假執行，經核就上開准許部分
    ，合於法律規定，爰宣告相當之擔保金額後准許之，另並依
    民事訴訟法第392條第2項規定，依職權酌定相當擔保金額，
    為被告得免為假執行之宣告。至上開駁回部分，原告假執行
    之聲請因訴之駁回而失依據，故不予准許。
六、訴訟費用負擔之依據及理由：按各當事人一部勝訴、一部敗
    訴者，其訴訟費用，由法院酌量情形，命兩造以比例分擔或
    命一造負擔，或命兩造各自負擔其支出之訴訟費用。民事訴
    訟法第79條定有明文。本件僅駁回原告部分違約金請求，而
    此部分依民法第77條之2第2項規定，本不併算其價額，爰命
    被告負擔本件全部訴訟費用。
中　　華　　民　　國　　111 　年　　10　　月　　17　　日
                  民事第一庭  法　官　李桂英
以上正本係照原本作成
如對本判決上訴，須於判決送達後20日內向本院提出上訴狀。如
委任律師提起上訴者，應一併繳納上訴審裁判費。
中　　華　　民　　國　　111 　年　　10　　月　　 17 　日
                              書記官　劉士筠